臺灣高雄地方法院民事判決　　　　　　　96年度簡上字第87號
上　訴　人　丙○○
法定代理人　乙○○
被上訴人　　財團法人長庚紀念醫院高雄分院
法定代理人　陳肇隆
訴訟代理人　蘇吉雄律師
　　　　　　陳雅娟律師
上列當事人間請求損害賠償事件，上訴人對於民國96年2 月9 日
本院95年度鳳簡字第955 號第一審判決提起上訴，本院於民國96
年9 月12日言詞辯論終結，判決如下：
    主  文
上訴駁回。
第二審訴訟費用由上訴人負擔。
    事實及理由
一上訴人起訴主張：其於民國93年6月7日因感冒發燒至被上訴人
  處急診住院，經被上訴人所僱護士自右手背注射靜脈輸液點滴
  ，詎於翌日即93年6 月8 日發生注射處腫脹0.5 公分破皮傷口
  ，造成外觀醜陋疤痕及疼痛失眠焦慮不安之後遺症，被上訴人
  顯有醫療注射不當之過失，不法侵害原告之身體健康，爰依民
  法第195 條及醫療法第82條第1 項、第2 項規定提起本訴，求
  為判決：(一)被上訴人應給付精神慰撫金新臺幣（下同）20萬元
  及自起訴狀繕本送達翌日，即95年7 月4 日起至清償日止，按
  年息5%計算之利息。(二)願供擔保准予宣告假執行。（原審為上
  訴人全部敗訴之判決，經上訴人上訴）於本院聲明：(一)原判決
  廢棄。(二)被上訴人應給付20萬元及自95年7 月4 日起至清償日
  止，按年息5%計算之利息。
二被上訴人則以：上訴人右手背之疤痕非於93年6月7日急診住院
  時所造成，係早於93年5 月28日就診皮膚科時，即經醫師發現
  上訴人右手背有將留下疤痕之潰瘍。另上訴人於93年6 月7 日
  急診時護理紀錄亦記載右手背處有1 處結痂，而於93年6 月8
  日會診整型外科時亦於會診單上記載右手之傷口已發生數週，
  故該疤痕應非上訴人急診就醫後所造成。再者，被上訴人之受
  僱護理人員對於上訴人所進行靜脈注射係符合業務上正當且必
  要之醫療輔助行為，已盡善良管理人之注意義務，並無過失可
  言等語置辯。於本院聲明如主文所示。
三上訴人主張其於93年6 月7 日因發燒咳嗽，至被上訴人處急診
  住院治療，於同年月13日出院，於住院期間經由右手背注射靜
  脈輸液點滴，因漏針，致注射處腫脹等節，為兩造所不爭執（
  見本院卷第99頁、第101 頁），復有兩造不爭執其真正之上訴
  人93年6 月7 日入院紀錄、病程紀錄、會診單、急診護理記錄
  、護理記錄單等病歷資料在卷足稽（見本院卷第99頁、原審卷
  第50頁至第83頁），又上訴人右手背現有1.5 公分×0.8 公分
  之疤痕一節，亦經原審勘驗無訛（見原審卷第17頁），並有兩
  造不爭執其真正之照片1 幀附卷可憑（見本院卷第100 頁、原
  審卷第19頁），自堪認為真實，惟被上訴人以前開情詞置辯，
  是以本件爭點為：(一)上訴人於93年5 月28日至被上訴人皮膚科
  門診時，右手背有無潰瘍？(二)上訴人於93年6 月7 日至被上訴
  人處急診時，右手背有無疤痕？(三)上訴人於93年6 月9 日受有
  右手背傷口約0.5 ×0.5 cm，是否因被上訴人之受僱人於93年
  6 月7 日不當之注射、翌日發生腫脹處理不當醫療行為所致造
  成破皮，且進而造成右手背疤痕之損害？(四)上訴人得否請求非
  財產上損害賠償20萬元及法定遲延利息？(五)如上訴人確因被上
  訴人受僱人之過失造成右手背疤痕，是否與有過失？
四上訴人於93年5 月28日至被上訴人皮膚科門診時，右手背有無
  潰瘍？
(一)經查：上訴人曾於93年5 月28日至被上訴人皮膚科門診一節，
  為上訴人所不爭執（見本院卷第99頁），而該日門診時，經何
  宜承醫師診斷出有濕疹及右手背潰瘍，乃開立治療濕疹用口服
  藥水、藥膏及治療破皮或細菌感染用抗生素藥膏與上訴人使用
  ，且因該手部潰瘍已達真皮層，僅可用藥使傷口儘速癒合，已
  無法去除疤痕一節，業經證人何宜承醫師到庭結證明確（見本
  院卷第64頁），復有該日病歷在卷可憑（見原審卷第64頁），
  足認上訴人於93年5 月28日即有右手背潰瘍情事，且因已達真
  皮層，依醫學臨床經驗將會留下疤痕。
(二)上訴人雖否認證人何宜承醫師之證述及該日病歷之真正，並主
  張於就診皮膚科時右手背並無潰瘍，當日係為尿布疹求診，所
  領用2 種藥膏均為治療濕疹等語。惟查：上開皮膚科門診病歷
  係電腦列印，所記載手部潰瘍（CRUSTED ULCER ON HAND） 乃
  連續上下文記載，處於病歷中間位置，無事後再加入記載之可
  能，有該日病歷在卷可憑（見原審卷第64頁）。再者，上訴人
  既不爭執當日確有領用2 種藥膏施用於皮膚（見本院卷第36頁
  ），而依病歷所載藥膏為Fluticasone cream、Sod. fusidate
  cream 2種，其中Fluticasone cream為治療皮膚過敏用，Sod.
  fusidate cream即為治療潰瘍，此由網路查詢藥物用途即可得
  知，復經證人何宜承醫師證述在卷（見本院卷第64頁），則應
  認何宜承醫師診治上訴人時，確因發現上訴人右手背有潰瘍現
  象而開立藥膏供其治療。上訴人僅以其未曾就右手背潰瘍求診
  ，皮膚科何醫師應僅就尿布疹部分施以治療，否認其右手背曾
  有傷勢經證人併予治療，惟證人何宜承既為皮膚科專業醫療人
  員，縱上訴人係為尿布疹求醫，經醫師發現尚有其餘需併予治
  療之疾患，醫師仍應同時處理一節，亦經證人何宜承醫師證述
  無訛（見本院卷第65頁），並合於一般皮膚科門診經驗，則尚
  難謂證人未就上訴人右手背潰瘍施以治療。此外，上訴人並未
  舉證證人何宜承醫師之證述及該日病歷有何與事實不符之處，
  其空言否認，自不足採。
五上訴人於93年6月7日至被上訴人處急診時，右手背有無疤痕？
(一)經查：上訴人於上揭時日入院急診時，右手背已有一處結痂，
  且被上訴人所僱護士施以靜脈注射時，注射部位並無紅腫現象
  一節，有上訴人之急診護理記錄附於病歷可憑（見原審卷第76
  頁反面至第77頁），且據證人即當時在被上訴人所屬兒童病房
  擔任實習護理人員臨床指導老師之葉筱俐結證稱：其係依當時
  所見而記載，並簽名於護理記錄上等語可佐（見本院卷第67頁
  ），足認上訴人急診入院時，即經發現右手背有結痂現象，且
  注射部位未紅腫。
(二)次查：上訴人於住院次日（93年6月8日）上午9 時許即經護理
  人員發現皮膚有傷口（wound ），而當時亦發現上訴人右手背
  因靜脈注射有腫脹現象，乃通知住院醫師蔡文彬、主治醫師張
  瑛玿會診，經渠等於同日上午9 時17分診斷後告知護理人員勿
  再施以注射，另並記錄上訴人右手有傷口，及於會診單上記載
  該傷口已發現數週等情，亦有病程記錄、會診單附卷可稽（見
  原審卷第73頁、第74頁反面），應認上訴人在右手背因靜脈注
  射有滲漏致腫脹前，即有傷口存在。此佐以證人何宜承醫師所
  證：於93年5 月28日發現上訴人有潰瘍，至同年6月7日即可能
  已結痂，惟結痂是否已脫落，則無法確定，如已脫落，則可見
  新皮等語（見本院卷第64頁），亦即依一般病程，上訴人於93
  年5 月28日所有之潰瘍至同年6月7日入院時已結痂，惟翌日卻
  發現傷口，應係結痂非經自然脫落而產生新傷口所致，且此傷
  口與靜脈注射滲漏無關。因上訴人先前右手背潰瘍後結痂，即
  會留下疤痕，業如前述，該結痂卻非自然脫落再產生新傷口，
  則應認上訴人於入院時雖尚無疤痕，惟右手背結痂處於翌日脫
  落並產生傷口，仍將於日後產生疤痕無疑。
(三)至上訴人否認上開病歷、急診護理記錄及護理記錄單關於右手
  背結痂及傷口記錄之真正，主張該等記錄均是事後添加等語，
  並以上開記錄關於皮膚完整性欄位係記錄完整為據。經查：急
  診護理記錄於93年6月7日上午11時21分就皮膚完整性欄位雖係
  記錄完整，惟於中午12時30分，除於皮膚完整性欄位係記錄完
  整外，尚以手寫記錄「右手手背處有一處結痂」，之後護理記
  錄則每日均記載右手背有傷口一節，有急診護理記錄及護理記
  錄單在卷可稽（見原審卷第76頁反面至第83頁），亦即上訴人
  雖未經急診處護理人員發現右手背有結痂，惟辦理入院後，即
  由不同之多位護理人員發現上訴人右手背結痂，並以手寫方式
  或輸入電腦記錄在護理記錄單內。又因一般護理記錄固以電腦
  記錄後，連同急診護理記錄列印，但於列印後發現其他狀況，
  即會以手寫方式記錄，且此非事後經被上訴人要求始以手寫補
  記一情，亦經證人葉筱俐結證明確（見本院卷第67頁），如此
  尚難僅以急診護理記錄之內容，認定入院後由護理人員另以手
  寫或電腦記錄上訴人之皮膚狀況非當時護理人員所見，且病歷
  與事實不符，上訴人復未舉證該手寫記錄、護理記錄及病歷均
  係被上訴人事後添加所致，上訴人此主張尚不足採。
六上訴人於93年6 月9 日受有右手背傷口約0.5 ×0.5cm ，是否
  因被上訴人之受僱人於93年6 月7 日不當之注射、翌日發生腫
  脹處理不當醫療行為所致造成破皮，且進而造成右手背疤痕之
  損害？
(一)經查：因上訴人於入院時右手背已有結痂，於翌日結痂非經自
  然脫落致生新傷口，且係在注射滲漏發生紅腫前即已存在，業
  經前述，故應認上訴人於93年6月9日受有右手背傷口約0.5×0
  .5cm，非因被上訴人之受僱人於93年6月7日不當之注射、翌日
  發生腫脹處理不當醫療行為所致造成破皮，又依上述上訴人於
  96年5 月28日已存在之右手背潰瘍傷勢未來癒合後即會留下現
  有之疤痕以觀，上訴人主張其右手背現存之疤痕係被上訴人不
  當醫療行為所致等語，自不足採。
(二)再查：因幼兒好動，於兒科臨床經驗，對幼兒施以靜脈注射很
  難避免漏針，惟發生時將針頭拔除，塗以黃藥水後冰敷即可，
  且未必會發生破皮、滲液情事，另對幼兒施以靜脈注射會用24
  號針，因該針為最小之軟針，又25號頭皮針固然更小，惟該頭
  皮針為硬針，容易穿破血管，對靜脈長時間注射並不適當，且
  不會在結痂處施以注射等節，業經證人即被上訴人所屬兒童內
  科病房護理人員甲○○證述明確（見本院卷第69頁），核與護
  理記錄單記錄當時護理人員依醫囑停止注射、每日清理傷口、
  塗藥、覆蓋乾紗布之處理流程相符（見原審卷第77頁反面至第
  83頁反面），上訴人復不主張被上訴人所屬護理人員未使用25
  號針有過失（見本院卷第70頁），則據此足認上訴人雖於93年
  6 月8 日上午9 時經發現右手背注射處有腫脹情形，亦無從認
  定上訴人嗣於93年6 月9 日發現之右手背傷口約0.5 ×0.5cm
  ，係被上訴人之受僱人未用25號頭皮針注射，且在上訴人右手
  背結痂處注射而發生滲漏，或有何不當醫療行為所致。
七上訴人得否請求非財產上損害賠償20萬元及法定遲延利息？
(一)按損害賠償之債，以有損害之發生及有責任原因之事實，並二
  者之間，有相當因果關係為成立要件。故原告所主張損害賠償
  之債，如不合於此項成立要件者，即難謂有損害賠償請求權存
  在。又以侵權行為為原因，請求回復原狀或賠償損害者，應就
  其權利被侵害之事實負立證之責，最高法院48年台上字第481
  號、19年上字第38號判例足資參照。
(二)經查：上訴人右手背疤痕並非因被上訴人所屬受僱人於93年6
  月7日不當之注射、翌日發生腫脹處理不當醫療行為所致造成
  破皮癒合後留下，而係就醫前已有足生疤痕之潰瘍傷勢存在，
  已為前述，亦即上訴人並未舉證證實其疤痕傷害係被上訴人不
  法行為所致之事實，則揆諸上開說明，自應駁回上訴人上開請
  求。
八如上訴人確因被上訴人受僱人之過失造成右手背疤痕，是否與
  有過失？
  因上訴人未證明係因被上訴人受僱人之過失造成右手背疤痕，
  被上訴人並無損害賠償義務，則自無庸審酌上訴人對損害之發
  生是否與有過失，併此敘明。
九綜上所述，上訴人主張之受有損害之事實並未證明係因被上訴
  人及其醫事人員因執行業務所致，則上訴人依侵權行為損害賠
  償請求權、醫療法第82條第1 項、第2 項之規定，請求被上訴
  人給付非財產上損害賠償20萬元及自起訴狀繕本送達翌日，即
  95年7 月4 日起至清償日止，按年息5%計算之利息，為無理由
  ，不應准許，其假執行之聲請亦失所附麗，應併予駁回。原審
  據此為上訴人敗訴之判決，並無不當，上訴意旨求予廢棄非有
  理由，應予駁回。
十據上論結，本件上訴為無理由，依民事訴訟法第436 條之1 第
  3 項、第449 條第1 項、第78條，判決如主文。
中　　華　　民　　國　　96　　年　　9 　　月　　26　　日
                    民事第七庭審判長法　官　謝靜雯
                                    法　官　高增泓
                                    法　官　藍家慶
正本係照原本作成。
本判決不得上訴。
中　　華　　民　　國　　96　　年　　9 　　月　　26　　日
                                     書記官　鄭淑華
